【裁判字號】    89,易,3195
【裁判日期】    891013
【裁判案由】    妨害自由等
【裁判全文】
臺灣高雄地方法院刑事判決                        八十九年度易字第三一九五號
    公  訴  人  臺灣高雄地方法院檢察署檢察官
    被      告  甲○○
右列被告因妨害自由等案件，經檢察官提起公訴（八十七年度偵字第九八七三號、一
二０四九號），本院判決如左：
    主  文
甲○○以脅迫使人行無義務之事未遂，處有期徒刑貳月，如易科罰金以參佰元折算壹
日。扣案剪刀壹把沒收。
被訴恐嚇部分無罪。被訴毀損部分不受理。
    事  實
一、甲○○前於民國七十七年間因殺人案件，經本院分別判處有期徒刑八年，褫奪公
    權五年確定，經減刑為有期徒刑五年四月，褫奪公權三年四月，於八十年十二月
    十一日假釋交付保護管束，至八十三年三月九日保護管束期滿（非累犯），因與
    前妻丙○○（業於八十九年八月四日經本院以八十九年度婚字第五０七號判決離
    婚）感情不睦，因丙○○曾以甲○○為被保險人投保人壽險，嗣甲○○因下咽惡
    性癌接受手術，獲保險給付新台幣（下同）二百餘萬元，其中一百萬元由莊淑美
    以定期存款之方式存在銀行，雙方並曾就此一百萬元定期存款利息之歸屬發生爭
    執，八十九年四月三十日下午五時五分許，甲○○又於酒後至高雄市○○區○○
    路六六號丙○○所經營之鱔魚麵攤，向莊女提及給付保險金定存之利息一事，因
    黃女未予置理，甲○○一怒之下竟取出預藏之剪刀，作勢要刺向丙○○，以此脅
    迫方式，欲令黃女給付前開金錢而行其無義務之事，致黃女心生畏懼，惟因黃女
    見狀呼救，而為在旁其二人之子乙○○奪下該剪刀，甲○○遂未得逞，經丙○○
    報警當場查獲被告，並扣得剪刀一把。
二、案經丙○○訴由高雄政府市警察局苓雅分局報告臺灣高雄地方法院檢察署檢察官
    偵查起訴。
    理  由
壹、有罪部分：
一、訊據被告甲○○固不否認曾於上開時、地攜帶剪刀前往告訴人丙○○所經營之攤
    位之事實，惟矢口否認有強制及恐嚇丙○○之犯行，辯稱其到麵攤去是為向丙○○賠不是，要求黃女回家去住，而持剪刀是為自殺之用，想以苦肉計換取黃女原
    諒云云。然查上開事實，業據告訴人丙○○指訴綦詳，核與證人即告訴人與被告
    之子乙○○於偵查及本院審理時所證稱：「我父親與我母親談話，不知他以報紙
    包著一把剪刀拿在手上，突然拿出剪刀要刺我母親」、「當日爸爸有先吵一陣子
    ，我沒聽清楚他說什麼，我看見他從手上報紙中拿出剪刀要刺我媽媽」、「我看
    見父親手握刀把，刀口朝下，先抓著我母親，要朝我母親刺下，我與鄰居合力將
    剪刀搶下」（見本院八十九年八月二十五日筆錄）等語大致相符，而被告所辯，
    案發當日係要求告訴人原諒其過去不當之行為，要求告訴人回家同住等情，非但
    為告訴人所否認，亦與其於偵查中所為：「（當時是否向他要錢？）我向他要一
    百萬的定存利息」（見八十九年五月一日偵查筆錄）「當天我要去向他要一百萬
    定存利息，一百萬是他幫我投保的保險金，我只要利息，他不給我」等陳述不相
    符合，證人為被告及告訴人之子，並無誣陷被告偏袒告訴人之理，其證詞應堪採
    信，被告所辯顯係事後卸責之詞，委不足採。又扣案被告持往現場之剪刀，長約
    二十公分，金屬材質但已生鏽，經本院當庭勘驗屬實（見本院八十九年九月二十
    九日筆錄），告訴人復陳稱案發當時攤位旁邊尚有多人在場，審諸被告與告訴人
    丙○○於案發時仍係夫妻，被告若欲加害於告訴人，大可不必選擇公開之場合為
    之，又以被告之所以捨現場銳利之刀具不用，竟以生鏽之剪刀指向告訴人之情觀
    之，被告持前開剪刀指向告訴人應僅作勢，而無殺害或傷害告訴人之故意。又以
    被告並不諱言，案發之前確就保險金定存利息一事與告訴人爭執等情，足認被告
    持剪刀作勢指向告訴人之目的，在於脅迫告訴人給付保險金作為定期存款之利息
    至明，此外，復有剪刀一把扣案可稽，被告以脅迫之手段令告訴人行無義務之事
    之犯行堪予認定。
二、被告甲○○持其所有之剪刀乙把作勢刺向告訴人，以此脅迫方式，欲令告訴人給
    付保險金作為定期存款之利息，行無義務之事，核其所為，係犯刑法第三百零四
    條第一項以脅迫使人行無義務之事未遂罪。而被告已著手於上開強制罪犯行之實
    行，因乙○○等人奪下剪刀而未得手，為未遂犯，應依法減輕其刑。爰審酌被告
    犯罪因與告訴人感情不睦，為爭取保險金定存之利息竟以脅迫之手段強迫告訴人
    為給付之動機及目的固不可取，然事後取得告訴人之諒解，犯罪後態度並非不佳
    ，告訴人並表示被告身體狀況不好，請求本院從輕量刑等一切情狀，量處如主文
    所示之刑，並諭知易科罰金之折算標準，以示懲儆。扣案剪刀乙把係被告所有，
    供犯罪所用之物，業據被告陳明在卷，應依法宣告沒收。
貳、無罪部分：
一、按刑法第三百零五條之恐嚇罪，係指單純以將來加害生命、身體、自由、名譽、
    財產之事，恐嚇他人致生危害於安全者而言，如對於他人之生命、身體等，以現
    實之強暴脅迫手段加以危害要挾，使人行無義務之事或妨害人行使權利，即應構
    成刑法第三百零四條之強制罪，而非同法第三百零五條之恐嚇安全罪（最高法院
    七十二年度台上字第五六一八號判例要旨參照）。次按犯罪事實應依證據認定之
    ，無證據不得推定其犯罪事實，刑事訴訟法第一百五十四條定有明文，且認定不
    利於被告之事實，須依積極證據，苟積極證據不足為不利於被告事實之認定時，
    即應為有利於被告之認定，更不必有何有利之證據，最高法院三十年上字第八一
    六號判例著有明文可資參照。
二、本件被告係先以現實之脅迫手段（持剪刀作勢指向告訴人），加以危害要挾，欲
    使告訴人行無義務之事，揆諸首揭判例意旨，其前開犯行，並不另構成恐嚇罪，
    合先敘明。又起訴事實另記載被告所持之剪刀被奪下之後，復出言向丙○○恫稱
    ：「我若要妳死，沒人可以救妳」等語，致丙○○聞言心生畏懼之部分，被告雖
    不否認其曾為如上之言論，然辯稱：「那是氣話，我的意思是說，我們家裡只有
    二人住，我若要他死，沒有人能救他，意思是我絕對不會傷害他」等語。經查：
    證人乙○○亦表示：「我們搶下剪刀後，他的確有說，他的意思是說，若要殺我
    母親沒人救得了他」及「他手持剪刀不能說話」等語，而被告確實因為下咽癌經
    切除全喉後，必須賴發聲器方得發聲之事實，有高雄醫學院附設中和紀念醫院診
    斷證明書在卷可稽，以被告無法同時手持剪刀並且發言之情觀之，其被奪下剪刀
    之後所為之言論，應係在對於其先前行為有所解釋，並無另以將來加害生命、身
    體之事恐嚇他人之意，是被告辯稱其主觀上並無恐嚇之意思，堪予採信。至丙○○雖表示對於被告之行徑感到畏懼，然其亦表示，被告平常就常為如上之言論，
    被問及是否害怕時，則表示：「我看到就會害怕，因他以前喝醉酒就吵吵鬧鬧的
    ，也會動手打我，常常說要我死」及「他平常就會拿刀子嚇我，我不確定他是否
    真的要殺我，但他平常就有暴力傾向，我認為我遲早有一天會死在他手上，我平
    常看見他就有恐懼感」等語，而丙○○確實因為不堪與被告同居之虐待，經本院
    以八十九年度婚字第五０七號判決裁判離婚，有該判決影本在卷足參，告訴人既
    稱一見到被告就害怕，顯見黃女之所以對被告心生畏懼之原因，應係長期與被告
    感情不睦所致，而難謂被告所為：「我若要妳死，沒人可以救妳」之語，與告訴
    人心生畏懼之間具有相當因果關係，綜上所述，被告前開所言既在對於其先前強
    制行為有所辯解，自難謂其主觀上有恐嚇之故意，此外，因該行為與告訴人心生
    畏懼之結果間，並不具有相當因果關係，故亦難謂被告前開行為構成行法第三百
    零五條之恐嚇罪，此外，本院並查無其他積極確切之證據足資證明被告有如公訴
    人所指之恐嚇犯行，就被告被訴恐嚇部分，既不能證明犯罪，依法自應為無罪之
    諭知。
參、不受理部分：
一、公訴意旨另以：甲○○復基於概括之犯意，先後於同年五月十九日上午十時許及
    同年六月十二日上午八時許，連續至上址，持高爾夫球棒毀壞丙○○攤位之招牌
    及抽油風管，足以生損害於丙○○，因認被告另涉毀損罪嫌。
二、按告訴乃論之罪，告訴人於第一審辯論終結前，得撤回其告訴；又告訴經撤回者
    ，法院應諭知不受理之判決，刑事訴訟法第二百三十八條第一項及第三百零三條
    第三款亦定有明文。
三、本件被告因毀損案件，經檢察官提起公訴，認被告係犯刑法第三百五十四條之毀
    損器物罪，依同法第三百五十七條之規定，該罪須告訴乃論。茲據告訴人於八十
    九年八月二十五日本院調查時當庭以言詞撤回告訴，有該日之訊問筆錄可資為證
    ，揆諸前開說明，應為不受理之判決。
據上論斷，應依刑事訴訟法第二百九十九條第一項前段、第三百零一條第一項、第三
百零三條第三款，刑法第三百零四條第二項、第一項、第二十六條前段、第四十一條
、第三十八條第一項第二款、罰金罰鍰提高標準條例第一條前段、第二條，判決如主
文。
中      華      民      國    八十九      年      十    月    十三    日
                                  臺灣高雄地方法院刑事第二庭
                                       法 官  卓立婷
右正本證明與原本無異。
如不服本判決，應於判決送達後十日內，向本院提出上訴狀。
                                       書記官    陳家宏
中    華    民    國      八十九      年      十      月      十九      日


司法院資訊處製作；財團法人民間司法改革基金會備份。
